【裁判字號】    98,訴,682
【裁判日期】    981223
【裁判案由】    妨害信用等
【裁判全文】
臺灣高雄地方法院刑事判決               98年度訴字第682號
公  訴  人  臺灣高雄地方法院檢察署檢察官
被      告  乙○○
選任辯護人  吳幸怡律師
            林敏澤律師
            李亭萱律師
上列被告因妨害信用等案件，經檢察官提起公訴（97年度偵續字
第368 號），本院判決如下：
    主  文
乙○○犯妨害信用罪，處有期徒刑陸月，如易科罰金，以新臺幣
壹仟元折算壹日，減為有期徒刑月，如易科罰金，以新臺幣壹
仟元折算壹日。
    事  實
一、緣乙○○因受址設大陸河北省霸州市開發區「霸州市茗湯溫
    泉水療養生有限公司」（下稱茗湯公司）負責人丁○○之邀
    ，而於民國90至91年起出資入股茗湯公司並擔任副董事長，
    並於擔任副董事長期間以個人名義陸續出借款項予茗湯公司
    。嗣於93年間，乙○○因向大陸霸州法院訴請茗湯公司返還
    先前借款一事而與丁○○交惡，乙○○為使出借之款項得以
    儘速受償，竟基於加重毀謗及妨害信用之犯意，明知財團法
    人海峽交流基金會（下稱海基會）僅負責協調台商與大陸商
    人間之糾紛，並不處理台商與台商間糾紛，猶刻意隱瞞丁○○具有中華民國國籍之事實，僅稱丁○○為澳籍華人，使海
    基會專員戊○○誤以為乙○○遭逢大陸商人丁○○詐騙入股
    ，而擬於海基會兩岸經貿月刊內刊登此事引起大陸方面注意
    ，乙○○復於受海基會委託之中國時報記者甲○○（筆名林
    朝易）採訪時，向甲○○表示有關其與丁○○間之糾紛可參
    考其交予海基會之陳情書等資料，令不知情亦未查證之甲○○、戊○○將乙○○陳情書內所言：「丁○○揚言說：在河
    北霸州地區誰也動不了他，關係硬的很，黑白兩道都吃得開
    ，如果乙○○要告官，就把他弄到死」、「丁○○有計劃利
    用茗湯公司向銀行及民間借款、涉嫌詐騙入股金、拖欠民工
    工程款及貸款已達1,500 萬人民幣，已違反大陸《刑法》虛
    報出資、抽逃出資、集資詐騙」等不實事項，於96年3 月中
    旬某日，以「台商資產遭惡意掏空，霸州法院拖延不執行」
    一文（下稱系爭文章）刊登於海基會兩岸經貿月刊及兩岸經
    貿網網站上供人閱覽，而足以損害丁○○之名譽及信用。嗣
    丁○○於96年6 月中旬經友人告知，始悉上情，丁○○並於
    96年12月4 日向臺灣高雄地方法院檢察署提出告訴，因而查
    獲。
二、案經丁○○訴由臺灣高雄地方法院檢察署檢察官偵查起訴。
    理  由
壹、證據能力部份：
一、按刑事訴訟法第159 條之1 第2 項規定：「被告以外之人於
    偵查中向檢察官所為之陳述，除顯有不可信之情況者外，得
    為證據」。查證人即告訴人丁○○、證人戊○○、甲○○於
    偵查中向檢察官所為關於本件案發過程之證述，已依法於檢
    察官訊問前具結，皆可擔保其係據實陳述，而被告及其辯護
    人對於上開證人之證言，亦未曾主張釋明此等向檢察官所為
    之陳述，有非出於真意或有何違法取供之情形，本院並查無
    檢察官有以不正方法取證，或有任何其他顯有不可信之情事
    。至被告之辯護人爭執上開證人於偵查中之證述未經被告對
    質詰問，故無證據能力云云，惟本院於審理中，對證人丁○○、戊○○、甲○○部分已賦予被告對質詰問之機會，足認
    證人丁○○、戊○○、甲○○於偵查中向檢察官所為之陳述
    ，應具有證據能力，故被告之辯護人上開所辯，即無可採；
    從而，本件上開證人於檢察官訊問時之證述均有證據能力。
二、按被告以外之人（包括證人、鑑定人、告訴人、被害人及共
    同被告等）於審判外之陳述雖不符刑事訴訟法第159 條之1
    至之4 等4 條之規定，而經當事人於審判程序同意作為證據
    ，法院審酌該言詞陳述或書面陳述作成時之情況，認為適當
    者，得為證據。而當事人、代理人或辯護人於法院調查證據
    時，知有前項不得為證據之情形，而未於言詞辯論終結前聲
    明異議者，視為有前項之同意，刑事訴訟法第159 條之5 定
    有明文。查本判決後述所引用供述性質之文書證據，其性質
    雖屬傳聞證據，且當事人均已知上述證據乃傳聞證據，而未
    於言詞辯論終結前聲明異議，本院審酌上開證據與本案犯罪
    事實具有關連性且無不當取得之情形，認為以之作為本案之
    證據亦屬適當，揆諸前開規定，上開證據均應具有證據能力
    。
貳、實體部份：
一、訊據被告乙○○矢口否認有何妨害名譽、信用犯行，辯稱：
    因丁○○以澳籍華僑自稱，且擁有大陸人民之身分證，故其
    方誤以為丁○○不具中華民國籍身分，並未刻意隱瞞此一事
    實，且其於採訪時有交待甲○○於文章完成後務必讓其過目
    始能刊登，但甲○○不僅未將文章交予其過目，更未經其同
    意將其交予海基會之陳情書內容刊登於海基會之月刊上，是
    上開文章刊登之內容實非其本意，其並無妨害丁○○名譽及
    信用之事實及犯意存在云云，經查：
  (一)被告於90至91年間出資入股丁○○所經營之茗湯公司並擔任
    副董事長，並於任職期間仍陸續以個人名義出借款項予茗湯
    公司等情，有茗湯公司入股證明書、董事會決議及茗湯溫泉
    借乙○○款本金及利息匯總表附卷可稽（參偵一卷第51～55
    頁）；嗣於93年間，乙○○因向大陸霸州法院訴請茗湯公司
    返還先前借款一事而與丁○○交惡等情，業據證人丁○○於
    本院審理時證述在卷（參本院二卷第146 頁），並有河北省
    霸州市人民法院民事判決書在卷可按（參偵一卷第56～59頁
    ），又證人戊○○因受被告委託而請證人即記者甲○○撰寫
    「台商資產遭惡意掏空，霸州法院拖延不執行」之系爭文章
    ，並於96年3 月刊登於海基會兩岸經貿月刊及兩岸經貿網網
    站上供人閱覽之事實，亦據證人戊○○、甲○○於本院審理
    時證述在卷，並有上開月刊之系爭文章在卷可佐（參偵一卷
    第6 ～9 頁，本院二卷第99～100 頁），是此部分之事實，
    先予認定。
  (二)證人戊○○於偵查及本院審理時具結證稱：其於海基會經貿
    服務處擔任專員，負責處理台商貿易糾紛及人身安全，當初
    是被告向海基會反應其資金遭大陸人淘空，大陸法院雖判其
    勝訴但拖延不執行，希望海基會可以協調海協會處理，但因
    海協會遲未予以回應，被告乃詢問有無具體方式可加速處理
    之力道，經其向被告表示可於海基會經貿月刊刊登專題報導
    以獲得大陸方面重視，被告亦認同此舉，並同意將陳情書內
    容提供予採訪記者參考，其遂將被告陳情書等資料交予甲○○，蓋一般其處理陳情案件若未徵得當事人同意是不會隨意
    將相關資料交予媒體等語（參偵二卷第73頁，本院二卷第15
    5 頁）；證人甲○○於本院審理時具結證稱：其係中國時報
    記者，海基會要寫相關報導時，通常會委託其採訪、撰寫，
    當時是戊○○委託其作採訪，希望可以給台商一個警惕，其
    遂閱讀完海基會所提供之資料後，再打電話向被告採訪，在
    採訪過程中被告有向其表示如果有不清楚的地方可以參考陳
    情書之內容等語（參本院二卷第148 ～149 頁），是依上開
    證人所證內容，可知本件係被告請求海基會協助處理其債權
    能儘速受償，經證人戊○○告以可利用刊登文章之方式取得
    大陸方面重視，被告乃同意接受海基會委託之記者採訪，並
    將其提供予海基會之陳情書等相關資料交予記者作為撰寫文
    章內容之參考等情，應可認定；再參之系爭文章所載：「丁○○揚言說：在河北霸州地區誰也動不了他，關係硬的很，
    黑白兩道都吃得開，如果乙○○要告官，就把他弄到死」、
    「丁○○有計劃利用茗湯公司向銀行及民間借款、涉嫌詐騙
    入股金、拖欠民工工程款及貸款已達1,500 萬人民幣，已違
    反大陸《刑法》虛報出資、抽逃出資、集資詐騙」等內容，
    恰與被告提供予海基會之陳情書、檢舉書內容吻合，有該陳
    情書及檢舉書附卷可查（參本院二卷第101 ～107 頁），可
    證證人甲○○確係參考被告提供予海基會之資料而將上開內
    容撰寫進系爭文章內，且其內容既完全相符，益徵刊登於海
    基會兩岸經貿月刊之系爭文章內容與被告之本意並不相違，
    故被告辯稱：刊登系爭文章非其本意，即屬無稽。
  (三)按憲法賦予人民言論自由，俾使得以實現自我、溝通意見、
    追求真理及監督各種政治或社會活動之功能得以發揮，司法
    院大法官會議釋字第509 號解釋即本此意旨，認國家對言論
    自由應給予最大限度之維護，故為「行為人雖不能證明言論
    內容為真實，但依其所提證據資料，認為行為人有相當理由
    確信其為真實者，即不能以誹謗罪之刑責相繩」之闡釋，而
    刑法於第311 條將特定情形免除於刑法罪責之外，亦係本此
    相同之旨趣所為之規定，是以對於誹謗罪阻卻刑罰之標準，
    應從寬採取「合理評論原則」及「實際惡意」原則。所謂「
    實際惡意」原則在應用上，係謂表意人對於具體事實有合理
    之懷疑或推理，而依其個人主觀之價值判斷，公平合理地提
    出主觀之評論意見，且非以損害他人名譽為惟一之目的者，
    不問其評論之事實是否真實，始可推定表意人係出於善意，
    得免去刑責之處罰。反之，苟表意人對於具體事實之評論已
    逾合理範圍，而達貶損他人名譽之程度，自非不得以妨害名
    譽罪相繩（最高法院93年台非字第162 號判決意旨參照）。
    查系爭文章上開內容係證人甲○○依據被告所提供之陳情書
    、檢舉書等書面資料撰寫而成等情，業如前述，觀其內容，
    不外乎指稱證人丁○○涉嫌詐騙入股金、拖欠民工工程款及
    貸款已達1,500 萬人民幣等事實，然被告僅就其借款予茗湯
    公司之部分向霸州法院提起訴訟，而未就其入股茗湯公司部
    分訴請退股一節，業據證人丁○○於本院審理時證述明確（
    參本院二卷第146 頁），並有河北省霸州市人民法院民事判
    決書在卷可考（參偵一卷第96頁），是被告早於93年間已知
    向大陸法院訴請茗湯公司返還借款，並於94年獲得勝訴判決
    ，可見其懂得以法律程序保障其權益，倘被告真認為證人丁○○詐騙其入股金，其大可循法律程序解決此項爭議，然非
    謂被告得以誇大不實內容任意指控他人；且被告於嗣後對證
    人丁○○另案所提詐欺告訴，亦經臺灣臺中地檢署檢察官為
    不起訴處分，並經臺灣高等法院臺中分院檢察署駁回再議確
    定，此有臺灣臺中地方法院檢察署檢察官98年度偵字第2872
    號不起訴處分書、臺灣高等法院臺中分院檢察署98年度上聲
    議字第1201號處分書可稽，益見被告主張均乏依據；再佐以
    系爭文章所稱「拖欠民工工程款、貸款已達1,500 萬人民幣
    」等事實，惟被告先前均在茗湯公司擔任副董事長，日常事
    務均由乙○○處理、簽字等節，業據證人丁○○於本院審理
    時證述在卷（參本院二卷第146 頁），並有茗湯公司董事會
    決議附卷可按（參偵一卷第52頁），顯見被告自入股茗湯公
    司之始即參與公司之經營，並負責公司日常事務，對於茗湯
    公司之經營狀況應知之甚詳，是對於茗湯公司之貸款、盈虧
    等情況，自無不知之理，若有疑問，亦非不得自證人丁○○
    或其他股東柯國勝、沈小寧等人之處得知，自難謂被告此舉
    毫無惡意毀謗之嫌；再所謂拖欠民工工程款云云，以被告斯
    時係負責處理公司日常事務之副董事長，果真有拖欠民工工
    程款一事，被告又豈能置身事外？況被告既以證人丁○○揚
    言以黑白兩道使其無法立足，然此除被告個人之陳述外，並
    無其他證據以實其說，另觀諸被告提供予海基會之檢舉書、
    陳情書等內容，除上開指控外，別無其他具體事證說明證人
    丁○○有何被告上開所指控之情事，被告復未能舉證說明其
    上開所述非出於故意捏造、或非因重大過失、輕率，以致於
    所陳述與事實不符，自難認被告上開所言均屬有據且係善意
    之評論，從而，本件被告有意提供不實資料，並利用證人甲○○撰文而對證人丁○○進行人身攻擊等情，至為明灼。
  (四)另海基會所發行兩岸經貿月刊大陸投資經驗專欄僅報導台商
    與大陸商人發生糾紛導致權益受損之案例，並不報導台商與
    台商間紛爭之事實，業據證人戊○○於本院審理時證稱：海
    基會處理的是台商在大陸的權益，如果兩邊都是台商的話，
    就與其目的不合等語（參本院二卷第156 頁），證人甲○○
    於偵查中及本院審理時證稱：其如果知道丁○○是臺灣人的
    話就不會做此報導，因為會涉及刑事訴訟，且海基會是要保
    護台商權益，並不會報導台商與台商間之糾紛等語明確（參
    偵二卷第20頁，本院二卷第150 頁），並有海基會98年5 月
    12日海廉（經）字第0980017025號函在卷可證（參本院一卷
    第34頁），而被告於提供予海基會之陳情書、檢舉書及接受
    證人甲○○訪問時均指稱證人丁○○係澳籍華人一節，業據
    證人甲○○於偵查中證述明確（參偵二卷第20頁），亦有上
    開陳情書、檢舉書存卷可查；然被告早於投資茗湯公司期間
    ，即已知證人丁○○係臺灣人，並曾在臺灣服預官義務役等
    情，業據證人丁○○於本院審理時證稱：在與被告往來過程
    ，被告即已知其係臺灣人，且其二人間之共同朋友即股東柯
    國勝也是臺灣人，所以被告不可能不知道其係臺灣人的事實
    等語明確（參本院二卷第136 頁），且被告亦自承：其在大
    陸認識丁○○，在閒聊過程中，丁○○有提到曾擔任臺灣的
    預官，因其本身是海軍官校出身，所以才認為其與丁○○同
    是軍人出身等語（參本院二卷第145 頁），參以被告係臺灣
    職業軍人退伍，衡情對於具臺灣人民身分且屆齡之役男均需
    服役一情，自無不知之理，然其明知及此猶刻意隻字未提，
    且一再於陳情書、檢舉書上指稱證人丁○○係澳籍華人，其
    心態為何，實有可議。至被告雖辯稱：因丁○○以澳籍華僑
    自稱，且擁有大陸人民之身分證，故其方誤以為丁○○不具
    中華民國籍身分云云，惟被告既早知證人丁○○具中華民國
    籍身分且曾在臺灣服役，倘對丁○○之身分有所疑慮，亦非
    不可透過二人共同之朋友詢問或於向海基會陳情時敘明此事
    以查明丁○○之身分，惟被告疏未查證，一再於書狀及記者
    詢問時僅稱證人丁○○係澳籍華人，而刻意忽略此一事實，
    顯見被告為達出刊抨擊證人丁○○之目的，刻意隱瞞證人丁○○具中華民國籍身分之事實，並提供不實資料予不知情海
    基會專員戊○○、記者甲○○，使甲○○因而撰寫系爭文章
    並刊登於海基會之兩岸經貿月刊上，而達損害證人丁○○名
    譽及信用之目的，從而，被告主觀上自有妨害名譽及妨害信
    用之犯意甚明。
  (五)被告又辯稱：其於採訪時有交待甲○○於文章完成後務必讓
    其過目始能刊登，但甲○○不僅未將文章交予其過目，更未
    經其同意將其交予海基會之陳情書內容刊登於海基會之月刊
    上，是上開文章刊登之內容實非其本意云云。且證人即被告
    之女丙○○於本院審理時亦證稱：當初是其向被告提議去海
    基會陳情，後來戊○○打電話告知其將會委託記者訪問並撰
    寫文章，請其將此事代為轉知被告，嗣後記者甲○○也打電
    話詢問此事，因其不確定可否就被告與丁○○間之糾紛回答
    清楚，就請甲○○打電話直接詢問被告，但其有特別向甲○○表示文章刊登前務必讓被告過目等語（參本院二卷第161
    ～162 頁），惟證人丙○○係被告之女，與被告有緊密之血
    緣關係，其證詞是否有偏頗情事，已屬可疑，且證人戊○○
    於本院審理時證稱：海基會刊登之文章不會經過受訪者過目
    後才出刊，除非受訪者有明確表示，本件被告與丙○○均未
    曾向其表示希望在文章刊登前可以過目等語（參本院二卷第
    156 ～157 頁），證人甲○○亦於本院審理時證稱：在採訪
    被告前，有先跟丙○○通電話，目的只是要聯絡被告而已，
    印象中丙○○並未提及於文章完成後要給被告過目等語（參
    本院二卷第150 ～151 頁），可見被告及證人丙○○與戊○○、甲○○聯繫時，均未提及刊登文章前應給予被告過目一
    事；況被告如對海基會未予過目即予出刊一事有所疑慮，於
    97年3 月出刊後至同年12月證人丁○○提告間，有相當長之
    時間可以向海基會表示意見或予以澄清，然被告亦未如此，
    反而於文章刊登後打電話向證人戊○○感謝因刊登此文使得
    其款項受到清償，有證人戊○○偵查及本院審判筆錄附卷可
    佐（參偵二卷第73～74頁，本院二卷第158 頁），足徵被告
    就文章刊登前需否過目一事，並不在意；再參諸被告於本院
    審理時先供稱：假設甲○○在出刊前有將文章給予其過目，
    其不會允許出刊，因為這篇文章離譜的地方是對大陸的司法
    攻擊的很厲害等語，嗣又改稱：其對象是大陸人民法院，不
    是針對丁○○，為何把丁○○連名帶姓都寫出來（參本院二
    卷第178 頁），是被告既認為該文章離譜之處係攻擊大陸司
    法，然其嗣後又稱其訴求之對象之大陸人民法院，所言前後
    已有齲齬；且觀之被告於刊登文章前，已多次向大陸司法當
    局及我國行政院大陸委員會、海基會連名帶姓指控丁○○涉
    有系爭文章所指情事，倘真如其所言非針對丁○○，該文章
    不該把丁○○連名帶姓寫出來，其又為何不於前揭陳情書、
    檢舉書上隱瞞丁○○之真實姓名？益徵被告上開所辯，顯係
    事後卸責之詞，不足採信，本院自不得以其事後卸責之詞及
    證人丙○○上開迴護之詞，即為被告有利之認定。
  (六)至被告之辯護人又請求調查卷附丁○○之大陸人民身分證真
    偽及丁○○是否具有大陸人民身分云云，然本件審酌重點之
    一乃被告主觀上是否明知證人丁○○係臺灣人而猶刻意隱瞞
    記者關於丁○○身分一事，而達其妨害丁○○名譽、信用之
    目的，是被告主觀上是否因看見該大陸人民身分證，而誤認
    丁○○不具中華民國國籍，被告主觀上無隱瞞丁○○身分一
    節方為辯護人辯護之重點，故該大陸人民身分證究係真實，
    即非必要，蓋被告亦有可能看見偽造之身分證而誤認證人丁○○之身分，從而，被告之辯護人上開所請，即與待證事實
    無關，而無調查之必要；況被告主觀上早已知悉證人丁○○
    具中華民國籍且曾在臺灣服預官義務役之事實，業據本院認
    定如上，本院因認無調查證人丁○○是否具大陸人民身分之
    必要，附此敘明。
  (七)查本件被告在記者所撰系爭文章中敘及上開文字，已具對證
    人丁○○人格有負面評價，亦使證人丁○○之信用受到一定
    程度之妨害，此觀之證人丁○○於本院審理時證稱：其因此
    篇文章，使得香港銀行及台糖公司懷疑其信用不佳，以致於
    貸款及投資等交易均談不攏等語可明（參本院二卷第137 ～
    138 頁），且該等文字並非就「霸州人民法院遲不執行」等
    議題，所為一般撰述，而係對證人丁○○個人之負面評論，
    核與刑法第311 條第3 款之要件，明顯未合，故被告辯稱：
    丁○○之信用並未因此受損云云，要難採取，被告利用刊登
    系爭文章之方式，而誹謗並妨礙證人丁○○之信用等犯行，
    實堪認定。
  (八)綜上所述，本件事證明確，被告上開犯行，均堪認定，應予
    依法論科。
二、核被告所為，係犯刑法第310 條第2 項之加重誹謗罪及同法
    第313 條之妨害信用罪。其係利用無犯意之海基會專員戊○○及記者甲○○，以達其犯罪行為，均係間接正犯。又被告
    以一行為觸犯上開二罪名，為想像競合，應從一重論以妨害
    信用罪處斷。爰審酌被告明知告訴人丁○○之身分，且無系
    爭文章所指之情事，且知曉媒體傳播之效應既深且廣，猶利
    用記者撰文使之刊登於海基會之兩岸經貿月刊，又所撰文詞
    足生貶損告訴人名譽及信用，所為實屬不該，且犯後猶矢口
    否認犯行，難見有何悔意，及雙方身分地位，動機、所生危
    害程度等一切情狀，認公訴檢察官求處有期徒刑6 月，尚屬
    妥適，爰量處如主文所示之刑，並考量其犯罪情狀，諭知以
    新臺幣1,000 元折算1 日之易科罰金折算標準，又被告犯罪
    時間在96年4 月24日之前，所犯符合中華民國九十六年罪犯
    減刑條例之規定，爰依法減刑為二分之一，並諭知如上所述
    易科罰金之折算標準。
據上論斷，應依刑事訴訟法第299 條第1 項前段，刑法第310 條
第2 項、第313 條、第55條、第41條第1 項前段，刑法施行法第
1 條之1 ，中華民國九十六年罪犯減刑條例第2 條第1 項第3 款
、第7 條，判決如主文。
本案經檢察官余彬誠到庭執行職務。
中    華    民    國    98    年    12    月    23    日
                  刑事第十五庭  法  官  王俊彥
如不服本判決應於收受判決後10日內向本院提出上訴書狀，並應
敘述具體理由。其未敘述上訴理由者，應於上訴期間屆滿後20日
內向本院補提理由書(均須按他造當事人之人數附繕本)「切勿逕
送上級法院」。
以上正本證明與原本無異。
中    華    民    國    98    年    12    月    23    日
                                書記官  鄭永媚
附錄本案論罪法條：
中華民國刑法第310條
（誹謗罪）
意圖散布於眾，而指摘或傳述足以毀損他人名譽之事者，為誹謗
罪，處1 年以下有期徒刑、拘役或5 百元以下罰金。
散布文字、圖畫犯前項之罪者，處2 年以下有期徒刑、拘役或1
千元以下罰金。
對於所誹謗之事，能證明其為真實者，不罰。但涉於私德而與公
共利益無關者，不在此限。
中華民國刑法第313條
（妨害信用罪）
散布流言或以詐術損害他人之信用者，處2 年以下有期徒刑、拘
役或科或併科1 千元以下罰金。


司法院資訊處製作；財團法人民間司法改革基金會備份。
